【裁判字號】    98,勞訴更(一),1
【裁判日期】    990730
【裁判案由】    給付資遣費 等
【裁判全文】
臺灣高雄地方法院民事判決      98年度勞訴更（一）字第1 號
原      告  甲○○
訴訟代理人  林維毅律師
被      告  蜜蘭實業股份有限公司
法定代理人  丙○○
訴訟代理人  廖健智律師
複代理人    丁○○
上列當事人間請求給付資遣費等事件，本院民國99年7 月6 日言
詞辯論終結，判決如下：
    主      文
被告應給付原告新臺幣壹拾陸萬貳仟捌佰玖拾壹元，及自民國九
十七年五月二十二日起至清償日止，按周年利率百分之五計算之
利息。
原告其餘之訴駁回。
訴訟費用由被告負擔十之二，餘由原告負擔。
本判決第一項得假執行。但被告如以新台幣壹拾陸萬貳仟捌佰玖
拾壹元為原告預供擔保後得免為假執行。
原告其餘假執行之聲請駁回。
    事實及理由
一、原告主張：原告自民國86年3 月1 日起受僱於被告擔任高雄
    地區之業務人員，惟被告自93年1 月起至94年8 月止，共計
    只發給原告工資新台幣（下同）243,607 元，其中僅93年4
    月份、5 月份、12月份、94年2 月份之工資高於當時之法定
    基本工資15,840元，其餘月份均低於15,840元之基本工資，
    而共積欠上開月份之工資共73,193元。又被告於90年2 月間
    要求原告承銷「娜菲爾」系列產品，兩造約定由原告向被告
    購買「娜菲爾」系列產品後銷售，但銷售收回之款項須先繳
    回被告，被告就其中之85% 款項應立即發予原告，其餘15%
    款項則於總責任額銷售後結算發給（下稱系爭承銷契約），
    原告分別於90年5 月底、6 月底、7 月底、8 月底各匯款30
    ,900元、87,000元、102,600 元、25,400元之貨款予被告，
    另以71,600元現金交付予被告，合計已繳付之銷售收回款共
    317, 500元，惟被告迄今仍未給付銷售款。再被告於94年7
    月1 日始為原告投保勞工保險，投保級距為16,500元，致原
    告自86年3 月1 日起至94年6 月30日止之年資無法計入勞工
    保險年資，於將來請領勞工保險老年給付時受有短少8 個計
    算基數之損失共132,000 元，自得請求被告賠償。另自86年
    3 月1 日原告受僱於被告之日起至94年8 月間其離職之日止
    ，原告之年資合計共8 年又6 個月，被告應按月平均工資15
    ,840元發給原告8 又12分之5 個基數之資遣費共154,920 元
    。爰依兩造間之勞動契約、承銷契約、勞工保險條例第72條
    第1 項、勞動基準法第17條、勞工退休金條例第12條第1 項
    之規定提起本訴等語。並聲明：被告應給付原告677,61 3元
    ，及自起訴狀繕本送達翌日起至清償日止，按年息5%計算之
    利息；並願供擔保，請准宣告假執行。
二、被告則以：原告原在高雄地區自行經營美容美體工作室，於
    86年4 月間主動向被告要求欲代為銷售被告之產品，經被告
    同意將高雄縣市、屏東縣市同屬經營美容工作室之長期往來
    客戶之銷售進貨事宜委由原告代為處理，兩造並約定以上開
    客戶向被告進貨金額之10% 作為原告之佣金，原告係自行開
    設美容商店兼營銷售被告產品，為自行承攬美容業務獲取報
    酬之人，與被告間無人格上或經濟上之從屬性，兩造間並無
    僱傭關係存在。又被告為使承銷商有更高利潤，於90年2 月
    間與承銷商協議由承銷商以成本價向被告購買產品，銷售利
    潤全歸承銷商取得，惟承銷商須先開立面額30萬元之本票，
    並於當月底開立支票預付貨款，原告當時向被告稱被告產品
    之銷路不好，不願承擔風險，而未參與系爭承銷契約，並要
    求仍按照以往合作模式即以銷售金額10% 計算報酬，故被告
    於90年5 月底至8 月間收受原告銷售「娜菲爾」產品之匯款
    245,900 元後，即於銷售當月之次月份將銷售金額10% 之佣
    金匯款予原告，至原告主張曾交付現金71,600元部分被告查
    無入帳記錄，否認有收受此筆現金。再者，被告係應原告之
    要求且念及兩造長期合作關係及故舊情誼，而於94年7 月1
    日為原告投保勞工保險，以便原告領取勞工保險退休給付，
    嗣因原告不願再銷售被告產品，被告始於同年9 月5 日將原
    告退保，兩造間既無僱傭關係存在，被告自無為原告投保勞
    工保險及給付資遣費之義務等語，資為抗辯。並聲明：原告
    之訴及假執行之聲請均駁回；如受不利之判決，願供擔保請
    准宣告免為假執行。
三、兩造爭執及不爭執事項
（一）不爭執事項
  １、被告自93年1 月起至94年8 月止，共計發給原告報酬243,
      607 元，其中僅93年4 月份17,842元、5 月份18,715元、
      12月份26,052元、94年2 月份17,509元，高出當時之法定
      基本工資15,840元，如認兩造間有僱傭關係存在，則依基
      本工資15,840元計算，被告確共積欠原告73,193元。
  ２、原告因銷售被告「娜菲爾」系列產品，分別於90年5 月底
      、6 月底、7 月底、8 月底各匯款30,900元、87,000元、
      102,600 元、25,400元予被告。
  ３、被告係於94年7 月1 日起為原告投保勞工保險，於同年9
      月5 日辦理退保。
（二）爭執事項：
  １、兩造間有無僱傭關係存在？
  ２、被告是否有積欠原告工資情事？
  ３、被告就原告86年3 月1 日起至94年6 月30日止未投保勞工
      保險所受之損失，應否負賠償之責？如被告應負賠償責任
      ，應其賠償金額為何？
  ４、原告請求被告給付資遣費，是否有據？
  ５、兩造間有無系爭承銷契約關係存在？如有，被告是否尚有
      銷售款未給付予原告？未給付數額為若干？
四、兩造間有無僱傭關係存在？
    被告雖否兩造間有僱傭關係存在，並辯稱兩造間應屬承攬關
    係，且縱認兩造間存有僱傭關係，亦屬論件計酬制之勞動契
    約，無勞動基準法第21條最低工資之適用云云。惟查：(一)依
    原告提出之93年1 月至94年8 月薪資表（見98審勞訴43號卷
    第13-27 頁）所示，每份均於其上載明「薪資」、「出差車
    資」、「郵資」、「FAX 補助」、「員工優惠郵儲」、「未
    達保障底薪」等語；被告之「產品承銷投資計畫」上亦載明
    「企業內創業」等語（見98審勞訴43號卷第28頁）；被告於
    94年7 月1 日亦為原告辦理之勞工保險，有原告之「勞工保
    險被保險人投保資料卡」在卷可稽（見98審勞訴43號卷第30
    頁）；被告之「營業111 連動月銷售計劃及激勵方案」第（
    五）項亦載明「營業助理責任工作分組：（Ｃ）組心怡：桂
    禎、慶隆、月娥（即原告之姓名）」等語（見98審勞訴43號
    卷第45頁）；被告總經理乙○○批准原告辭職之「蜜蘭實業
    （股）有限公司員工辭職申請書」亦載明「員工辭職申請書
    」、「部門」、「職（位）務」、「員工簽名」、「主管批
    示」等語（見本院卷第77頁）；被告對原告所發之「存證信
    函」亦載明「台端自民國94年8 月31日辭職獲准，現已非本
    公司南區業務人員。」、「台端在職期間」等語（見本院卷
    第102 頁），依上開證據，足見原告確為被告之南區業務人
    員，兩造間確為僱傭關係。(二)被告雖又辯稱縱認兩造間存有
    僱傭關係，依原告提出之93年1 月至94年8 月薪資表所載，
    應認係屬論件計酬制之勞動契約，無勞動基準法第21條最低
    工資之適用云云。然查，上開薪資表之內容並無兩造間係屬
    論件計酬制約定之任何文字，被告所辯已不足採，何況上開
    薪資表之抬頭已載明「營業人員」、中間部份亦載明「薪資
    、出差車資、郵資、FAX 補助、員工優惠郵儲」、下方之備
    註欄更明確載明「備註：未達保障底薪（Ａ＋Ｂ＋Ｃ＋Ｄ）
    經考結工作積極認真... 」等語，依上開記載內容足認原告
    是受底薪保障之一般員工，被告所辯，不足採言。
五、被告是否有積欠原告工資情事？
    被告雖辯稱縱認兩造間存有僱傭關係，兩造間亦應認係屬論
    件計酬制之勞動契約，無勞動基準法第21條最低工資之適用
    云云，為不足採，業見上述，而如認兩造間有僱傭關係存在
    ，則依當時之基本工資15,840元計算，被告確共積欠原告73
    ,193元之薪資，為被告所不爭執，業見前述，則原告之此部
    份請求，即屬有據。
六、被告就原告86年3 月1 日起至94年6 月30日止未投保勞工保
    險所受之損失，應否負賠償之責？如被告應負賠償責任，其
    應賠償金額為何？
    按「投保單位不依本條例之規定辦理保險手續者，按自僱用
    之日起，至參加保險之日止應負擔之保險費金額，處以二倍
    罰鍰。勞工因此所受之損失，並應由投保單位依本條例規定
    之給付標準賠償之。」，勞工保險條例第72條定有明文，又
    「被保險人依前條第一項規定請領老年給付者，其保險年資
    合計每滿一年按其平均月投保薪資，發給一個月老年給付；
    其保險年資合計超過十五年者，其超過部分，每滿一年發給
    二個月老年給付。但最高以四十五個月為限，滿半年者以一
    年計。」，97年5 月14日修正前之同條例第59條亦有明文。
    經查：(一)兩造間確為僱傭關係，被告竟未為原告辦理勞工保
    險，原告自得依上開規定請求被告賠償損害。(二)原告雖主張
    其係自86年3 月1 日起受僱於被告，然經本院向新光人壽保
    險公司函查後，依該公司檢送之原告員工基本資料所載（卷
    第130 頁），原告原為該公司之全職員工，係於87年2 月18
    日始自該公司離職，而一人不可能同時全職為二公司服勞務
    ，被告又否認原告曾受僱於被告，原告亦無法舉證在87年2
    月18日前確受僱於被告，依此證據，即只能認定原告係自87
    年2 月19日後始受僱於被告，依此計算至94年6 月30日被告
    為原告投保勞保止，其損失之勞保年資共為6 年4 月又12日
    ，依修正前之勞工保險條例第59條之規定，原告得請求之老
    年年金勞保損失為7 個月之平均月投保薪資。(三)原告雖主張
    應由被告補償之未投保勞工保險損失，應以每月投資薪資
    16,5 00 元計算，惟原告每月實領之薪資依其主張大都低於
    當時之法定基本工資，如被告應為原告投保，其投保薪資自
    僅能以15,840元計算，始為合理，原告主張應以16,500元計
    算損失金額即不足採，則以基本工資15,840元計算，原告所
    得請求之損失金額共為110,880 元。(四)又被告抗辯，依勞工
    保險條例第6 條第1 項第2 款之規定，被保險人亦應自負20
    % 之保險費用，而依勞工保險局公佈之「勞工保險費分擔金
    額表」（卷104 頁）所示，投保金額為15,840元之勞工，每
    月應自負之保險費為238 元，原告此部份之請求，依民法第
    216 條之1 損益相抵之規定應予扣除，為原告所不爭執，則
    依原告請求之7 年4 月又12天（計89個月）計算，原告因此
    減少之勞工保險費支出共21,182元，應自原告得請求之上開
    金額中扣除，依此計算，原告所得向被告請求之此部份金額
    應為89 ,698 元。
七、原告請求被告給付資遣費，是否有據？
    按，雇主有勞動基準法第14條所規定之法定事由時，勞工得
    不經預告終止契約，並準用同法第17條之規定請求雇主發給
    資遣費，勞動基準法第14條第1 、4 項定有明文，依此規定
    ，勞工得請求雇主給付資遣費者，自必須以其係依勞動基準
    法第14條第1 、4 項之規定不經預告終止契約者，始得請求
    ，如係勞工與雇主合意終止勞動契約，或勞工自願離職者，
    因與前揭雇主應給付資遣費之規定不符，即不得請求。經查
    ，原告之訴訟代理人起訴後，經被告抗辯原告係自願離職後
    ，雖更改其主張為原告係因被告有不依勞動契約給付工作報
    酬之情形，而向被告終止勞動契約云云，惟原告於本院審理
    中已自承「因為我當時跟被告爭執被告公司沒有幫我保勞保
    的事情，被告公司也跟我說，如果我再達不到業績，要把我
    調到台中去做在職訓練半個月，我考量我的家庭都在高雄的
    因素，我沒有辦法到台中去受半個月的在職訓練，所以我才
    自行請辭。... 」等語（本院卷第64頁之98年4 月28日言詞
    辯論筆錄），並有原告自行提出辭職申請之「蜜蘭實業（股
    ）有限公司員工辭職申請書」（本院卷第77頁）在卷可佐，
    足認本件係原告自願離職而與被告合意終止勞動契約，並非
    因被告有不依勞動契約給付工作報酬，或被告有違反勞動契
    約或勞工法令，致有損害原告權益之虞之其他情形，而依勞
    動基準法第14條第1 、4 項之規定不經預告向被告終止契約
    ，故原告之此部份主張及請求，即不足採。
八、兩造間有無系爭承銷契約關係存在？如有，被告是否尚有銷
    售款未給付予原告？未給付數額為若干？
    按「當事人主張有利於己之事實者，就其事實有舉證之責任
    。」，民事訴訟法第277 條前段定有明文。次按「民事訴訟
    如係由原告主張權利者，應先由原告負舉證之責，若原告先
    不能舉證，以證實自己主張之事實為真實，則被告就其抗辯
    事實即令不能舉證，或其所舉證據尚有疵累，亦應駁回原告
    之請求。」、「請求履行債務之訴，除被告自認原告所主張
    債權發生原因之事實外，應先由原告就其主張此項事實，負
    舉證之責任，必須證明其為真實後，被告於其抗辯事實，始
    應負證明之責任，此為舉證責任分擔之原則。」，有最高法
    院17年上字第917 號及43年台上字第377 號判例要旨可參。
    本件原告主張曾參與系爭被告之「娜菲爾」產品承銷投資計
    畫契約，惟為被告所否認，原告自必須就此事實負舉證之責
    任，又欲參與系爭承銷契約必需先開立面額30萬之本票交付
    被告，並於當月底開立支票預付貨款，為原告所不爭執之事
    實，則依上開法條規定及最高法院判例要旨之說明，原告自
    必須就其曾參與系爭承銷契約及已交付面額30萬之本票，並
    已於當月底開立支票預付貨款等事實，舉證以實其說，惟查
    ，原告係只提出被告之「產品承銷投資計畫」說明書及未載
    明受款人面額均為10萬元之本票影本3 張為證，然其所提出
    之「產品承銷投資計畫」說明書只是被告公佈之「產品承銷
    投資計畫」公告，不足以證明兩造間曾成立系爭承銷契約或
    原告曾參加系爭承銷契約，至於原告提出之3 張本票均未載
    明受款人為被告，又本票均為10萬元，並非30萬元，與依常
    情，原告應開立1 張面額30萬元之本票較為方便不符，且原
    告亦無法證明上開本票即係供擔系爭承銷契約之用，另原告
    亦未證明其並已於當月底開立支票交付被告以預付貨款之事
    實，其此部份之主張，即不足採，而應受不利益之認定。又
    原告主張其曾交付銷售「娜菲爾」產品之金額現金71,600元
    予被告部份，為被告所否認，而原告無法舉證以實其說，依
    上開舉證責任之說明，即不足採信，至於原告交付之其餘四
    筆各30,900元、87,000元、102,600 元、25,400元部份，
    被告已將原告承銷「娜菲爾」系列產品之10% 佣金，分別自
    90年06月起按月將原告之銷售獎金匯款至原告設立於中華郵
    政股份有限公司高雄苓雅郵局第00000000000000號帳戶，有
    本院調取之上開帳戶交易明細表及被證六：被告給付原告娜
    菲爾系列產品銷售報酬明細表及原告自行製作之薪資明細表
    在卷可稽（本院卷第19、40頁以下）。故原告之此部份主張
    ，亦不足取。
九、綜上所述，原告依勞動契約、承銷契約、勞工保險條例第72
    條第1 項、勞動基準法第17條規定等之法律關係請求被告給
    付之上開金額，於得請求積欠薪資73 ,193 元及勞工保險損
    失89 ,698 元，合計共162,891 元，及自起訴狀繕本送達被
    告翌日之97年5 月22日起至清償日止，按週年利率5%計算之
    利息部份，為有理由，應予准許；至於原告逾此部分之請求
    ，為無理由，應予駁回。
十、本件事證及法律關係已臻明確，兩造其餘主張、陳述及舉證
    ，核與判決結果不生影響，爰不一一論列，附此敘明。
十一、本判決主文第1 項就原告二人勝訴部份所命被告給付之金
      額合計未逾500,000 元，應依民事訴訟法第389 條第1 項
      第5款 之規定，依職權宣告假執行。又就原告勝訴部份，
      被告陳明願供擔保，請求免為假執行，經核並無不合，爰
      酌定相當之擔保金額准許之。至原告其餘假執行之聲請，
      因訴之駁回而失所依附，不應准許，應併予駁回。
十二、訴訟費用負擔之依據：民事訴訟法第79條。
中    華    民    國    99    年    7     月    30    日
                  民事第四庭  法  官  郭文通
正本係照原本作成。
如對本判決上訴，須於判決送達後20日內向本院提出上訴狀。
中    華    民    國    99    年    7     月    30    日
                              書記官  黃琬婷

司法院資訊處製作；財團法人民間司法改革基金會備份。
